【裁判字號】    95,聲,2190
【裁判日期】    951014
【裁判案由】    提存異議
【裁判全文】
臺灣臺中地方法院民事裁定              95年度聲字第2190號
異  議  人  甲○○
即  聲請人
上列異議人因聲請取回提存物事件（95年度取字第3049號），對
於本院提存所於民國95年9月6日駁回之處分異議，本院裁定如下
：
    主  文
異議駁回。
    理  由
一、按清償提存之提存人於提存後有提存出於錯誤之情形者，得
    聲明該管法院提存所返還提存物，提存法第15條第1項第1款
    固有明文，惟依該條款之規定而請求取回提存物時，應提出
    相當確實之證明文件，提存法施行細則第27條第1項第3款亦
    定有明文。
二、本件異議意旨略以：異議人就其積欠相對人之互助會會款尾
    款部分，已開立六張本票給付之，此有本院檢察署87年度偵
    字第5221號不起訴處分書可資證明，故異議人與相對人間已
    無債權債務之問題。而異議人所為之清償提存係出於錯誤，
    且當初提存乃針對票載到期日87年2月5日、同年5月5日之本
    票二紙，況上開不起訴處分書認定：「…亦未有任何收受本
    票之情事。」而本票並未載明指定支付者，故相對人極有可
    能已轉給他人或其他會員，故能證明提存人所為清償提存確
    係出於錯誤。又異議人聲請返還清償提存物，已依提存法施
    行細則第30條之規定，登報公告利害關係人如有異議得於公
    告日起20日內向本院提存所聲明，而相對人逾期始為反對之
    意思表示，故異議人聲請返還清償提存物應屬有理由云云。
三、按提存事件性質上屬非訟事件，法院就當事人主張之事項，
    僅能就形式上審查其是否相符，故提存法第15條第1項所規
    定清償提存之提存人得聲請返還提存物之情形，其第1款為
    提存出於錯誤者，應係指依提存人之主張，就形式上觀察，
    即知係出於錯誤者而言，例如提存人所主張之受取權人為某
    甲，而依其所提出之債之關係文件（如買賣契約）上載之債
    權人為某乙是，若提存人於提存後主張其據以提存之債之原
    因關係有意思表示錯誤情形，則已涉及其與提存物受取權人
    間之實體爭執，應另循訴訟途徑解決，而非可以之主張其原
    所為提存係出於錯誤，請求取回提存物，否則即屬於非訟事
    件程序就實體法律關係為爭執（參見台灣高等法院85年度抗
    字第758號民事裁定）。
四、經查，本院87年度存字第2099號提存事件所附之提存書上提
    存物受取人欄記載為江耿朋，及提存原因及事實欄記載「提
    存人欠受取人互助會會款新台幣（下同）162,000元，並分
    別簽發本票二紙（面額各為81,000元，票號：0000000、000
    0000），業經到期，受取人未提示，經提存人催告，受取人
    仍未於催告期間內為提示，提存人無法清償，特此辦理提存
    。」等情，並參諸其所附催告提示本票之律師函以觀，異議
    人係以其應付之互助會款，而就其中之二紙本票票款辦理清
    償提存，相對人即係其提存時所指之受取權人，並無錯誤，
    要無庸疑。至於異議人雖指相對人有可能已將本票轉予他人
    云云，此係債務是否清償，致使提存之原因消滅之問題，依
    上開說明，尚不得執以主張其提存係出於錯誤。
五、次查異議人因其原持有之本院87年度存字第2099號提存書已
    遺失，遂向本院提存所聲請將該提存書公告作廢，並以之作
    為本件異議理由，聲請取回本件提存金等情，係屬誤解提存
    法施行細則第30條規定。按提存法施行細則第30條第1項所
    指之「必要文件」應專指提存書類，於提存人取回提存物程
    序時，係指提存書而言，並不包含提存法施行細則第27條第
    1項第3款所定之「相當確實之證明」。故異議人如欲以提存
    係出於錯誤為由，聲請取回提存物，依提存法施行細則第27
    條第1項規定，仍應作成取回提存物請求書一式二份，為提
    存時同式之簽名或加蓋同一之印章，並附具原提存書，及應
    提出相當確實之證明，其法定程式始克完備，不得謂提存人
    於公告提存書遺失後，如無人異議，即可領回提存物。末查
    異議人雖提出本院檢察署87年度偵字第5221號不起訴處分書
    ，作為提存錯誤之證明文件，然檢察官並無藉由不起訴處分
    書判定異議人與相對人間系爭互助款債權存否之職權，況不
    起訴處分書亦僅係在敘明異議人對於相對人之刑事詐欺取財
    犯嫌未足成立而已，非謂異議人並無積欠相對人系爭互助款
    項，從而，異議人所援為取回其提存物之不起訴處分書，縱
    經確定，亦不足以資為本件取回提存物原因事實之確實證明
    。是本院提存所於95年9月6日處分駁回異議人本件返還系爭
    清償提存金之聲請，洵無不當。故本件異議人之異議為無理
    由，應予駁回。
六、依提存法第20條第1項後段，裁定如主文。
中    華    民    國    95    年    10    月    14    日
                  民事第四庭    法  官  曹宗鼎
以上正本係照原本作成
如不服本裁定應於送達後10日內向本院提出抗告狀，並繳納抗告
費新臺幣1,000元。
中    華    民    國    95    年    10    月    14    日
                                書記官


司法院資訊處製作；財團法人民間司法改革基金會備份。
